臺灣高等法院民事判決　　　　　　　　　　94年度再字第10號
再審　原告　甲○○
訴訟代理人　李文傑律師
　　　　　　林建鼎律師
再審　被告　第七商業銀行股份有限公司
法定代理人　張啟仲
訴訟代理人　林永豐
上列當事人間清償債務事件，再審原告對於中華民國93年10月26
日本院93年度上字第486號確定判決提起再審，經本院於94年7月
6日言詞辯論終結，判決如下：
    主      文
再審之訴駁回。
再審訴訟費用由再審原告負擔。
    事      實
甲、再審原告方面：
一、聲明：
(一)、本院93年度上字第486號確定判決廢棄。
(二)、上開廢棄部分，再審被告在第一審之訴駁回。
二、陳述：
(一)、再審被告主張因訴外人林宏儒、林鍾水枝借款未還，聲請
    查封訴外人即保證人林炳煌所有新竹市○○路93號房屋 (未
    保存登記建物，以下稱中央路房屋），因再審原告使用該房
    屋經商，恐拍賣結果影響其營運，故出面請求再審被告撤回
    強制執行，並表明願解決林宏儒所欠新台幣（以下同）7 百
    98萬8千元及林鍾水枝5百98萬2千5百元債務，嗣經兩造於88
    年 8月18日達成協議，約定就林宏儒部分，由再審原告以底
    價960萬 元應買林宏儒提供抵押之不動產。就林鐘水枝部分
    ，則開具5百98萬2千5百 元面額，未載發票日期及到期日之
    本票，並提供新竹市○○路549號2樓之房地 (以下稱食品路
    房地），設定最高限額600萬 元之抵押權，以確保上開債務
    全部清償。就林宏儒部分，固依約而行，並無爭執；惟就林
    鐘水枝部分，經再審被告拍賣林鍾水枝不動產後，尚 欠5百
    37萬3千5百68元本金及利息，違約金未獲清償，且林鍾水枝
    查無其他財產可供執行。而再審原告親自在上開本票填載
    598萬2千5百 元及簽名，該金額即表示對林鍾水枝債務負擔
    保證責任之意，並確定上開金額為抵押權擔保效力所及。再
    審原告雖以對林鍾水枝個人債權之受償，與中央路房屋之拍
    賣執行名義毫無關連，且再審被告尚未取得對林鍾水枝之執
    行名義等理由置辯，惟不為法院信採，經新竹地院92年訴字
    第 815號判決再審原告敗訴，經再審原告提起上訴，復為本
    院93年上字第 486號判決駁回，經再提起第三審上訴，亦經
    裁定駁回，合先陳明。
(二)、原確定判決有民事訴訟法第496條第1項第13款所謂未經斟
      酌之證物：
(１)、再審被告另案向新竹地院聲請對再審原告假扣押之聲請狀
      ，於狀內主張林鍾水枝之貸款尚欠3百85萬8千3百77元(再
      原證4)，核係新證據，再審被告之放款帳亦如是記載 (再
      證5)，只計算本金之數額，自應更少，就此項新證據，自
      得執為再審之事由。
(２)、原確定判決就卷附新竹地院89年執字第6408號執行分配表
      (再原證6)，漏未斟酌應將利息0000000元扣除，亦有違誤
      之處。
(３)、依新竹地院核發之債權憑證 (再原證8)以觀，可知訴外人
      林鍾水枝、林炳煌、林宏儒為共同債務人，則各債務人之
      分擔額若干？迄今未明。再者，若無約定分擔額，則訴外
      人林鍾水枝依法亦僅負擔1 /3之債務，而非如再審被告所
      主張應負全額債務之責任，原確定判決對此未加審究，顯
      有違誤之處。
(三)、原確定判決有民事訴訟法第496條第 1項第1款適用法規顯
      有錯誤之違誤：
(１)、再審原告書具之「申請書」及「切結書」，充其量僅載明
      物上擔保之意思，與保證契約並不相同；而第一審判決亦
      認定上開「申請書」及「切結書」僅有由再審原告提供不
      動產設定抵押權予被再審被告之意思；乃至如前述台中地
      院筆錄所載，再審被告自認「當初原告 (即再審原告) 簽
      訂切結書，僅係提供土地及建物設定抵押權擔保」之情事
      。然原確定判決卻恝此於不顧，僅就再審被告嗣後所主張
      之臆測及憑空推論不實之所謂「保證」辯詞，即率爾採為
      認定事實之根據，准予再審被告之請求，顯然違背民事訴
      訟法第222條及最高法院18年上字第209號判例所揭示「證
      據裁判主義」之本旨，原判決自有違背法令之處。
(２)、票據乃文義證券及無因證券，證券上之權利義務悉依證券
      上所載文句而決定其效力，從而票據上權利，依票據文義
      而發生，與其基礎之原因關係各自獨立 (最高法院49年台
      上字第334號判例參稽)，而票據行為為單獨行為 (最高法
      院52年台上字第2436號判決要旨參稽），與保證契約為雙
      方行為迥然不同，票據行為更與其原因關係各自獨立，惟
      第一審判決將其混為一談，顯有違誤；且再審被告於另案
      台中地院確認本案債權不存在訴訟中自承簽立本票僅單純
      協議由再審原告擔負票據債務而已，然第一審判決卻僅以
      兩造有簽立本票之事實，即遽斷兩造間有保證契約之法律
      關係，實有違誤，原確定判決未予糾正，亦有違誤之處。
(３)、原確定判決依新竹地院87年促字第7059號支付命令 (再原
      證7號)所示，訴外人林鍾水枝、林炳煌、林宏儒 3人係連
      帶債務人，應負連帶清償8百萬元 之責任，原確定判決既
      認定再審原告係於林鍾水枝不履行債務時，僅代負履行清
      償「本金」責任之保證人，則姑不論再審被告起訴主張「
      訴外人林鍾水枝查無其他財產可供執行」等語是否屬實，
      尚有疑義；然就「連帶債務人」即等同主債務人之林炳煌
      、林宏儒2人，再審被告未對該2人之財產先為強制執行之
      舉，反逕對備位之保證人即再審原告為訴追之主張，亦顯
      有違誤，原確定判決未駁回再審被告之請求，亦有消極不
      適用民法第745條規定之違誤。
乙、再審被告方面：
一、聲明：再審之訴駁回。
二、陳述：
(一)、再審原告提出再審被告內部帳卡及聲請假扣押書狀，主張
      係新證據，作為再審理由，惟查該項帳卡之制作，為銀行
      業必備，乃周知事實，再審原告對其存在，自不能謂係判
      決確定後始發現，而假扣押聲請狀係提出於執行法院，再
      審原告於九十二年八月間收受假扣押裁定時，即應知其存
      在。依此情形，再審原告就該項帳卡及聲請狀存在之事實
      ，在前訴訟程序言詞辯論終結之前，即已知悉，乃竟未於
      前訴訟程序聲請調查，迨判決確定後，始據為再審事由，
      自非合法。至於新竹地院87年促字第7059號支付命令，在
      確定判決已有所引用，其不能謂係新證據者，尤為顯然。
(二)、按契約之解釋及事實之認定，均屬於事實審法院職權之範
      圍，此等職權之行使，並無適用法規錯誤問題；再者，民
      法第 745條係規定，保證人於債權人未就主債務人之財產
      強制執行而無效果前，對於債權人得拒絕清償。此乃所謂
      保證人之先訴抗辯權，既屬抗辯權，則當事人若未主張，
      法院即無加以斟酌之餘地；故當事人未援引該法條規定資
      為抗辯事由時，法院予適用，即無消極不適用法規可言。
      從而，本件再審原告以確定判決就系爭申請書及切結書之
      解釋不當，指為適用法規不當；及指摘原確定判決未斟酌
      民法第七百四十五條規定，指其消極不適用法規者，均非
      屬合法之再審事由。
(三)、原確定判決已依再審被告提出新竹地院89年執字第6408號
      強制執行事件分配表，認定被保證人林鍾水枝所欠再審被
      告之債務，經執行結果尚欠本金數額為5,373,568元(見確
      定二審判決第9頁3行起）；是則，被保證人對再審被告之
      未償欠款，確如上數應無可疑。至於另案假扣押聲請狀關
      於假扣押聲請狀記載之執行分配後未受償債權金額，與前
      開分配表不合，係出於錯誤所致，此項錯誤並不足以消滅
      確已存在之債權。
(四)、再審被告就主債務人林鍾水枝之放款帳卡，對於未償金額
      ，於經過一定之催收程序後，就其利息及違約金，即停止
      列帳；就未償本金並依一定程序轉列呆帳。惟此乃銀行內
      部帳務處理方式，並不影響對主債務人清償本金並加計利
      息違約金之權利。再審被告於新竹地院89年執字第6408號
      強制執行事件分配表所列，受償之2,448,250元中
      1,866,818元 ，應先抵充利息，其餘可資抵償本金之數額
      為581,432元，依此計算本金餘額應為5,401,068元（
      5,982,500 - 581,432）， 確定判決認定之債權本金餘額
      5,373,568元，並未超出上開金額(其短差係因再審被告就
      主債務人本票聲請裁定許可強制執行之聲請狀，將債權金
      額5,982,500元，誤繕為5,955,000元，短少27,500元，未
      及更正）。此等債權之存在，並不因再審被告內部停止計
      列利息及打消呆帳等帳務處理而受影響；故再審被告內部
      帳卡之記載，自不能為否認系爭債權存在之事實。再審原
      告既未能舉列該林鍾水枝於上執行事件分配後，另有清償
      欠款之事證，自不能僅依再審被告內部帳卡之記載，推翻
      確定判決依執行事件分配表所為認定。何況，再審被告就
      確定判決所認主債務人之債權數額，亦持有新竹地院89年
      執字第6408號債權憑證（影本附狀）可稽，故該項債權數
      額之存在，實無可疑。
(五)、再審被告對於主債務人林鍾水枝之財產，已為強制執行，
      而就執行結果未獲清償部分請求再審原告給付，已無民法
      第 745條所稱「未就主債務人之財產強制執行」之情形，
      再審原告已無以該條規定資為抗辯之餘地。
    理      由
一、關於再審原告以發現新證據為再審理由部分：
(１)、按已提出於法院之聲請書狀，再審原告在前訴程序已知其
      情形之存在，得依聲明證據之方法，請求法院調查而不為
      請求，即與民事訴訟法第496條第1項但書，所謂當事人已
      知其事由而不為主張之情形相當，自不得據為提起再審之
      訴之理由，業經最高法院45年台上字第1486號判例闡釋明
      確。經查：再審原告提出再審被告內部所制作之帳卡及聲
      請假扣押書狀，主張係新證據，作為再審理由，微論再審
      原告就何時發現該項書狀之點，並未有所說明，本難認係
      前程序判決確定後所發現之新證據；矧查該項帳卡之制作
      ，為銀行業必備，乃周知事實，再審原告對其存在，自不
      能謂係判決確定後始發現，而假扣押聲請狀係提出於執行
      法院，再審原告於九十二年八月間收受假扣押裁定時，即
      應知其存在。依此情形，再審原告就該項帳卡及聲請狀存
      在之事實，在前訴訟程序言詞辯論終結之前，即已知悉，
      乃竟未於前訴訟程序聲請調查，迨判決確定後，始據為再
      審事由，揆諸前揭判例所示，自非合法。至於再審原告所
      提提新竹地院87年促字第7059號支付命令，在確定判決已
      有所引用（見前程序一審判決附表），尤與民事訴訟法第
      四百九十六條第一項第十三款之所謂新證據之要件不符，
      自不足作為再審之理由。
(２)、又再審原告主張新竹地院核發之債權憑證將訴外人林鍾水
      枝、林炳煌、林宏儒列為共同債務人，則訴外人林鍾水枝
      依法僅應負擔1 /3之債務，而非如再審被告所主張應負全
      額債務之責任，原確定判決對此未加審究，顯有違誤之處
      云云，惟查再審原告既為林鍾水枝之保證人，依民法第
      740條及748條之規定，即應對於林鍾水枝尚未清償之本金
      及利息全部代負履行之責任，至於再審原告與林炳煌同為
      該債務之保證人，再審原告於代為清償後能否向林炳煌求
      償其應分擔額，係屬保證人內部間之問題，不能據此對抗
      再審被告，故原確定判決命再審原告應給付再審被告訴外
      人林鍾水枝尚未清償之債權本金及利息，並無違誤，亦不
      生漏未審酌債權憑證之問題。
二、關於以確定判決適用法規顯有錯誤為再審理由部分。
(１)、按確定判決有民事訴訟法第四百九十六條第一項各款情形
      ，固得提起再審之訴以為救濟，但當事人已依上訴主張其
      事由，或知其事由而不為主張者，不在此限，同條項但書
      亦有明文。查確定判決得上訴第三審，當事人亦提起第三
      審上訴，並經第三審法院駁回上訴而確定者。該當事人於
      收受原第二審判決正本送達時，對於判決理由有無適用法
      規顯有錯誤情形，即可知之，無論有無依上訴而為主張，
      依前開法條但書規定，均不得於上訴經駁回確定後，復對
      原第二審確定判決以適用法規顯有錯誤為由，提起再審之
      訴。此有最高法院84年台上字第2340號判決可資參照。
(２)、查再審原告以確定判決有適用法規錯誤為理由提起再審，
      其所主張之事由，於收受該判決之送達時，即應知悉，倘
      再審原告曾以之為上訴第三審之理由，既經第三審法院以
      其不足為原判決違背法令之事由，而予裁定駁回，則該項
      事由顯不屬於違背法令之範疇，自亦非民事訴訟法第四百
      九十六條第一項第一款所稱適用法規顯有錯誤之情形。倘
      若所主張確定判決適用法規錯誤之事由，未經於上訴第三
      審時主張，則係明知其事由，而不為主張，依同條第一項
      但書規定，仍不得據以提起再審之訴。況原確定判決係依
      據再審原告所書具之「申請書」、「切結書」及簽發之本
      票，認定兩造間文書雖未載明「保證」字樣，惟參再審原
      告另提供其所有房地予再審被告設定抵押權，並書具約定
      書之事實，認定兩造間合致之意思，係再審原告於訴外人
      林鍾水枝不履行債務時，代負履行清償本金之責任，核其
      性質，應屬保證契約，故而判決再審原告給付再審被告林
      鍾水枝尚未清償之債權本金（參酌原確定判決理由欄第八
      頁第十四行至第十八行），而契約之解釋及事實之認定，
      均屬於事實審法院職權之範圍，此等職權之行使，亦無適
      用法規錯誤問題，故再審原告指摘原確定判決認定再審原
      告係林鍾水枝之保證人，有適用法規顯有錯誤之再審理由
      ，非可採信；再者，民法第 745條係規定，保證人於債權
      人未就主債務人之財產強制執行而無效果前，對於債權人
      得拒絕清償。此乃所謂保證人之先訴抗辯權，既屬抗辯權
      ，則當事人若未主張，法院即無加以斟酌之餘地；故當事
      人未援引該法條規定資為抗辯事由時，法院予以適用，亦
      無消極不適用法規可言。從而，本件再審原告以確定判決
      就系爭申請書及切結書之解釋不當，及未斟酌民法第七百
      四十五條規定，指其消極不適用法規者，均無可採。
四、綜上，本件再審原告所舉上開各項再審事證，均與再審之要
    件不符，從而，其執此提起本件再審之訴，為無理由，應予
    駁回。
五、據上論結，本件再審之訴為無理由，依民事訴訟法第78條判
    決如主文。
中　　華　　民　　國　　94　　年　　7 　　月　　20　　日
                  民事第十三庭審判長法  官  張宗權
                                    法　官　蕭艿菁
                                    法　官　陳永昌
正本係照原本作成。
如不服本判決，應於收受送達後20日內向本院提出上訴書狀，其
未表明上訴理由者，應於提出上訴後20日內向本院補提理由書狀
（均須按他造當事人之人數附繕本）上訴時應提出委任律師或具
有律師資格之人之委任狀；委任有律師資格者，另應附具律師資
格證書及釋明委任人與受任人有民事訴訟法第466條之一第一項
但書或第二項（詳附註）所定關係之釋明文書影本。
中　　華　　民　　國　　94　　年　　7 　　月　　21　　日
                                    書記官  劉美垣
附註：
民事訴訟法第四百六十六條之一（第一項、第二項）：
對於第二審判決上訴，上訴人應委任律師為訴訟代理人。但上訴
人或其他法定代理人具有律師資格者，不在此限。
上訴人之配偶、三親等內之血親、二親等內之姻親，或上訴人為
法人、中央或地方機關時，其所屬專任人員具有律師資格並經法
院認為適當者，亦得為第三審訴訟代理人。
